ACORDAO-COMPLETO-2454083

ACÓRDÃO 4645/2021 ATA 8/2021 - SEGUNDA CÂMARA

VISTOS, relatados e discutidos estes autos de tomada de contas especial instaurada pela Financiadora de Estudos e Projetos (Finep) em razão da omissão no dever de prestar contas dos recursos repassados no âmbito do Contrato de Concessão de Subvenção Econômica 03.10.0472.00, firmado com a Tamoios Tecnologia e Consultoria Ltda., e que tinha por objeto a execução do projeto "Beneficiamento tecnológico de fibras naturais para uso industrial",
ACORDAM os Ministros do Tribunal de Contas da União, reunidos em sessão da Segunda Câmara, ante as razões expostas pelo Relator, em:
9.1. considerar Rafael Nora Tannus (XXX.020.798-XX) e Tamoios Tecnologia e Consultoria Ltda. (10.411.029/0001-10) revéis, para todos os efeitos, dando-se prosseguimento ao processo, nos termos do art. 12, § 3º, da Lei 8.443/1992;
9.2. com fundamento nos arts. 1º, inciso I, 16, inciso III, alíneas "a" e "c", e 19, da Lei 8.443/1992, julgar irregulares as contas de Rafael Nora Tannus (XXX.020.798-XX) e Tamoios Tecnologia e Consultoria Ltda. (10.411.029/0001-10) , condenando-os solidariamente ao pagamento do débito discriminado a seguir, atualizado monetariamente e acrescido dos juros de mora devidos, calculado desde a data de ocorrência indicada até sua efetiva quitação, na forma da legislação vigente, fixando o prazo de 15 (quinze) dias, a contar do recebimento da notificação, para que seja comprovado, perante este Tribunal, o recolhimento da quantia ao Fundo Nacional de Desenvolvimento Científico e Tecnológico, nos termos do art. 23, inciso III, alínea "a", da referida Lei, c/c o art. 214, inciso III, alínea "a", do Regimento Interno do TCU;
	DATA
	VALOR (R$) 

	15/10/2010
	84.998,00

	5/5/2012
	104.758,00

	5/10/2012
	104.758,00

	18/10/2013
	89.222,00

	21/10/2013
	700,00

	13/10/2014
	90.664,00

9.3. com fundamento no art. 57 da Lei 8.443/1992, aplicar individualmente a Rafael Nora Tannus (XXX.020.798-XX) e a Tamoios Tecnologia e Consultoria Ltda. (10.411.029/0001-10) multas no valor de R$ 70.000,00 (setenta mil reais) , atualizado monetariamente desde a data do presente acórdão até a do efetivo recolhimento, se for pago após o vencimento, na forma da legislação vigente, fixando o prazo de 15 (quinze) dias, a contar do recebimento da notificação, para que seja comprovado, perante este Tribunal, o recolhimento da quantia ao Tesouro Nacional, nos termos do art. 23, inciso III, alínea "a", da referida Lei, c/c o art. 214, inciso III, alínea "a", do Regimento Interno do TCU;
9.4. com fundamento no art. 26 da Lei 8.443/1992, autorizar, se requerido, o pagamento da importância devida em até 36 (trinta e seis) parcelas mensais e consecutivas, fixando o prazo de 15 (quinze) dias, a contar do recebimento da notificação, para que seja comprovado, perante este Tribunal, o recolhimento da primeira parcela, e de 30 (trinta) dias, a contar da parcela anterior, para que seja comprovado o recolhimento das demais parcelas, devendo incidir sobre cada valor mensal os devidos acréscimos legais, na forma prevista na legislação vigente, além de alertar que a falta de comprovação do recolhimento de qualquer parcela importará no vencimento antecipado do saldo devedor, nos termos do art. 217 do Regimento Interno do TCU;
9.5. com fundamento no art. 28 da Lei 8.443/1992, autorizar, desde logo, a cobrança judicial das dívidas, caso não atendida a notificação;
9.6. com fundamento no art. 16, § 3º, da Lei 8.443/1992, c/c art. 209, § 7º, do Regimento Interno do TCU, remeter cópia deste acórdão à Procuradoria da República em São Paulo, para adoção das medidas que entender cabíveis;
9.7. remeter cópia deste acórdão à Financiadora de Estudos e Projetos e aos responsáveis.

Tomada de contas especial instaurada pela Financiadora de Estudos e Projetos em razão da omissão no dever de prestar contas de contrato de subvenção econômica que tinha por objeto a execução de projeto de beneficiamento tecnológico de fibras naturais para uso industrial.

Segunda Câmara

Financiadora de Estudos e Projetos.

3. Responsáveis: Rafael Nora Tannus (XXX.020.798-XX); Tamoios Tecnologia e Consultoria Ltda. (10.411.029/0001-10).

13.1. Ministros presentes: Augusto Nardes (na Presidência), Aroldo Cedraz, Raimundo Carreiro e Bruno Dantas (Relator).
13.2. Ministro-Substituto presente: André Luís de Carvalho.

BRUNO DANTAS

Por registrar as principais ocorrências do processo até o momento, resumindo os fundamentos das peças acostadas aos autos, adoto como relatório, com os ajustes necessários, a instrução da secretaria responsável pela análise da demanda (peça 83) , que contou com a anuência do corpo diretivo da unidade (peças 84-85) :
"INTRODUÇÃO
1. Cuidam os autos de tomada de contas especial instaurada pela Financiadora de Estudos e Projetos em desfavor de Tamoios Tecnologia e Consultoria Ltda. (10.411.029/0001-10) e Rafael Nora Tannus (XXX.020.798-XX) , em razão da omissão no dever de prestar contas do Contrato de Concessão de Subvenção Econômica 03.10.0472.00 (peça 4) firmado entre a Financiadora de Estudos e Projetos e Tamoios Tecnologia e Consultoria Ltda., com recursos do Fundo Nacional de Desenvolvimento Científico e Tecnológico, e que tinha por objeto a execução do projeto 'Beneficiamento tecnológico de fibras naturais para uso industrial'.
HISTÓRICO
2. Em 24/4/2019, com fundamento na IN/TCU 71/2012, alterada pela IN/TCU 76/2016 e DN/TCU 155/2016, o dirigente da Financiadora de Estudos e Projetos autorizou a instauração da tomada de contas especial (peça 34) . O processo foi registrado no sistema e-TCE com o número 1168/2019.
3. O Contrato de subvenção econômica 03.10.0472.00 foi firmado no valor de R$ 538.100,00, sendo R$ 475.100,00 à conta do repassador e R$ 63.000,00 referentes à contrapartida do beneficiário. Teve vigência de 6/10/2010 a 6/11/2014, com prazo para apresentação da prestação de contas em 5/5/2015. Os repasses efetivos da União totalizaram R$ 475.100,00 (peça 32) .
4. Prestações de contas parciais enviadas pelo beneficiário, afetas à três primeiras parcelas repassadas, foram analisadas por meio dos documentos constantes nas peças 13, 17 e 19. Todavia, o relatório técnico final não foi enviado conforme constatado à peça 10.
5. O fundamento para a instauração da Tomada de Contas Especial, conforme consignado na matriz de responsabilização elaborada pelo tomador de contas, foi a constatação da seguinte irregularidade:
'Não comprovação da boa e regular aplicação dos recursos federais repassados à TAMOIOS TECNOLOGIA E CONSULTORIA LTDA, em face da omissão no dever de prestar contas técnica e financeira dos valores transferidos, no âmbito do contrato de subvenção econômica firmado para execução do projeto 'BENEFICIAMENTO TECNOLÓGICO DE FIBRAS NATURAIS PARA USO INDUSTRIAL', no período de 6/10/2010 a 6/11/2014, cujo prazo encerrou-se em 5/5/2015.'
6. Os responsáveis arrolados na fase interna foram devidamente comunicados e, diante da ausência de justificativas suficientes para elidir a irregularidade e da não devolução dos recursos, instaurou-se a tomada de contas especial.
7. No Relatório de TCE 008/2019 (peça 52) , o tomador de contas concluiu que o prejuízo importaria no valor atualizado com juros em 14/5/2019 de R$ 791.328,60, imputando-se a responsabilidade a Tamoios Tecnologia e Consultoria Ltda., na condição de beneficiário, e a Rafael Nora Tannus, sócio administrador, no período de 16/1/2012 a 5/5/2015, na condição de gestor dos recursos.
8. Em 17/4/2020, a Controladoria-Geral da União emitiu o Relatório de Auditoria e-TCE 1168/2019 (peça 56) , em concordância com o relatório do tomador de contas. O certificado de auditoria e o parecer do dirigente do órgão de controle interno concluíram pela irregularidade das presentes contas (peças 57 e 58) .
9. Em 8/5/2020, o ministro responsável pela área atestou haver tomado conhecimento das conclusões contidas no relatório e certificado de auditoria, bem como do parecer conclusivo do dirigente do órgão de controle interno, manifestando-se pela irregularidade das contas, e determinou o encaminhamento do processo ao Tribunal de Contas da União (peça 59) .
10. Na instrução inicial (peça 62) , analisando-se os documentos nos autos, concluiu-se pela necessidade de realização de citação e audiência para as seguintes irregularidades:
10.1. Irregularidade 1: não comprovação da boa e regular aplicação dos recursos federais repassados à TAMOIOS TECNOLOGIA E CONSULTORIA LTDA., em face da omissão no dever de prestar contas técnica e financeira dos valores transferidos, no âmbito do contrato de subvenção econômica firmado para execução do projeto 'BENEFICIAMENTO TECNOLÓGICO DE FIBRAS NATURAIS PARA USO INDUSTRIAL', no período de 6/10/2010 a 6/11/2014, cujo prazo encerrou-se em 5/5/2015.
10.1.1. Fundamentação para o encaminhamento:
10.1.1.1. Como restou caracterizada a omissão no dever de prestar contas, também se verificou a não comprovação da boa e regular aplicação dos recursos objeto deste processo.
10.1.1.2. Nesse diapasão, cabe ressaltar que é pacífica a jurisprudência deste Tribunal no sentido de que compete ao gestor o ônus de provar a aplicação regular dos recursos que lhe foram confiados (Acórdão 974/2018-TCU-Plenário, Relator: Bruno Dantas; 511/2018-Plenário, Relator: Aroldo Cedraz; 3875/2018-Primeira Câmara, Relator: Vital Do Rêgo; 1983/2018-Primeira Câmara, Relator: Bruno Dantas; 1294/2018-Primeira Câmara, Relator: Bruno Dantas; 3200/2018-Segunda Câmara, Relator: Aroldo Cedraz; 2512/2018-Segunda Câmara, Relator: Aroldo Cedraz; 2384/2018-Segunda Câmara, Relator: José Múcio Monteiro; 2014/2018-Segunda Câmara, Relator: Aroldo Cedraz; 901/2018-Segunda Câmara, Relator: José Múcio Monteiro; entre outros) .
10.1.2. Evidências da irregularidade: documentos técnicos presentes nas peças 4, 6, 8, 10, 11, 12, 14, 15, 16, 18, 20 e 29.
10.1.3. Normas infringidas: art. 37, caput, c/c o art. 70, parágrafo único, da Constituição da República Federativa do Brasil; art. 93, do Decreto-lei 200/1967; art. 66, do Decreto 93.872/1986; art. 11, inciso VI, da Lei 8.429/1992; art. 8° da Lei 8.443/92; Cláusula Sexta, item 2; Cláusula Sétima item 2, alíneas 'a' e 'h'; Cláusula Nona, itens 1 e 3, e Cláusula Décima Terceira, item 1, alínea 'a', do contrato de Subvenção Econômica 03.10.0472.00.
10.2. Débitos relacionados aos responsáveis Rafael Nora Tannus (XXX.020.798-XX) e Tamoios Tecnologia e Consultoria Ltda (10.411.029/0001-10) :
	Data de ocorrência
	Valor histórico (R$) 

	15/10/2010
	84.998,00

	5/5/2012
	104.758,00

	5/10/2012
	104.758,00

	18/10/2013
	89.222,00

	21/10/2013
	700,00

	13/10/2014
	90.664,00

10.2.1. Cofre credor: Fundo Nacional de Desenvolvimento Científico e Tecnológico.
10.2.2. Responsável: Rafael Nora Tannus (XXX.020.798-XX) .
10.2.2.1. Conduta: omitir-se no dever de prestar contas técnica e financeira final dos valores recebidos por meio do contrato de subvenção econômica descrito como 'Beneficiamento tecnológico de fibras naturais para uso industrial', quando estava obrigado a apresentar a prestação de contas até 5/5/2015.
10.2.2.2. Nexo de causalidade: a conduta descrita impediu o estabelecimento do nexo causal entre as possíveis despesas efetuadas com os recursos recebidos, no âmbito do instrumento em questão, no período de 6/10/2010 a 6/11/2014.
10.2.2.3. Culpabilidade: não há excludentes de ilicitude, de culpabilidade e de punibilidade; é razoável supor que o responsável tinha consciência da ilicitude de sua conduta; era exigível conduta diversa da praticada, qual seja, desincumbir-se do seu dever por meio da apresentação da prestação de contas no prazo e forma devidos.
10.2.3. Responsável: Tamoios Tecnologia e Consultoria Ltda (10.411.029/0001-10) .
10.2.3.1. Conduta: omitir-se no dever de prestar contas técnica e financeira final dos valores recebidos por meio do contrato de subvenção econômica descrito como 'Beneficiamento tecnológico de fibras naturais para uso industrial', quando estava obrigado a apresentar a prestação de contas até 5/5/2015.
10.2.3.2. Nexo de causalidade: a conduta descrita impediu o estabelecimento do nexo causal entre as possíveis despesas efetuadas com os recursos recebidos, no âmbito do instrumento em questão, no período de 6/10/2010 a 6/11/2014.
10.2.3.3. Culpabilidade: não há excludentes de ilicitude, de culpabilidade e de punibilidade; é razoável supor que o administrador responsável pela pessoa jurídica tinha consciência da ilicitude de sua conduta; era exigível conduta diversa da praticada, qual seja, desincumbir-se do seu dever por meio da apresentação da prestação de contas no prazo e forma devidos.
11. Encaminhamento: citação.
11.1. Irregularidade 2: não cumprimento do prazo originalmente estipulado para prestação de contas do contrato de subvenção econômica firmado para execução do projeto 'Beneficiamento tecnológico de fibras naturais para uso industrial', cujo prazo encerrou-se em 5/5/2015.
11.1.1. Fundamentação para o encaminhamento:
11.1.1.1. A omissão no dever de prestar contas no prazo devido configura grave infração à norma legal, nos termos do art. 8º da Lei 8.443/1992, bem como do art. 84 do Decreto-Lei 200/1967. Aliás, a inobservância do dever formal de prestar contas atenta contra o art. 70, parágrafo único, da Constituição Federal.
11.1.1.2. Assim, cabe ao gestor desincumbir-se desse dever jurídico apresentando formalmente toda a documentação exigida pela legislação a título de prestação de contas, em conformidade com o princípio da continuidade administrativa.
11.1.1.3. Deixar de prestar contas quando se está obrigado a fazê-lo, no prazo e forma estabelecidos pela legislação, constitui irregularidade grave, nos termos da lei e da jurisprudência do TCU (Acórdão 6897/2018-TCU-Segunda Câmara, Relator: Aroldo Cedraz; Acórdão 6730/2018-TCU-Primeira Câmara, Relator: Benjamin Zymler; Acórdão 2628/2004-TCU-Primeira Câmara, Relator: Augusto Sherman; Acórdão 5770/2009-TCU-Primeira Câmara, Relator: Walton Alencar Rodrigues) .
11.1.2. Evidências da irregularidade: documentos técnicos presentes nas peças 4, 6, 8, 10, 11, 12, 14, 15, 16, 18, 20 e 29.
11.1.3. Normas infringidas: art. 37, caput, c/c o art. 70, parágrafo único, da Constituição da República Federativa do Brasil; art. 93, do Decreto-lei 200/1967; art. 66, do Decreto 93.872/1986; art. 11, inciso VI, da Lei 8.429/1992; art. 8° da Lei 8.443/92; Cláusula Sexta, item 2; Cláusula Sétima item 2, alíneas 'a' e 'h'; Cláusula Nona, itens 1 e 3, e Cláusula Décima Terceira, item 1, alínea 'a', do contrato de Subvenção Econômica 03.10.0472.00.
11.1.4. Responsável: Rafael Nora Tannus (XXX.020.798-XX) .
11.1.4.1. Conduta: descumprir o prazo originalmente estipulado para prestação de contas dos recursos federais recebidos à conta do instrumento em questão, o qual se encerrou em 5/5/2015.
11.1.4.2. Nexo de causalidade: a conduta descrita impediu o estabelecimento do nexo causal entre as possíveis despesas efetuadas com os recursos recebidos, no âmbito do instrumento em questão, no período de 6/10/2010 a 6/11/2014.
11.1.4.3. Culpabilidade: não há excludentes de ilicitude, de culpabilidade e de punibilidade; é razoável supor que o responsável tinha consciência da ilicitude de sua conduta; era exigível conduta diversa da praticada, qual seja, desincumbir-se do seu dever por meio da apresentação da prestação de contas no prazo e forma devidos.
12. Encaminhamento: audiência.
13. Em cumprimento ao pronunciamento da unidade (peça 64) , foram efetuadas citação e audiência dos responsáveis, nos moldes adiante:
a) Tamoios Tecnologia e Consultoria Ltda - promovida a citação do responsável, conforme delineado adiante:
	Comunicação: Ofício 29729/2020 - Seproc (peça 67) 
Data da Expedição: 2/7/2020
Data da Ciência: 3/7/2020 (peça 69) 
Nome Recebedor: Karine Nery
Observação: Ofício enviado para o endereço do responsável, conforme pesquisa na base de dados no sistema da Receita Federal, custodiada pelo TCU (peça 65) .
Fim do prazo para a defesa: 18/7/2020

b) Rafael Nora Tannus - promovida a citação e audiência do responsável, conforme delineado adiante:
	Comunicação: Ofício 29730/2020 - Seproc (peça 68) 
Data da Expedição: 2/7/2020
Data da Ciência: não houve (Mudou-se) (peça 70) 
Observação: Ofício enviado para o endereço do responsável, conforme pesquisa na base de dados no sistema da Receita Federal, custodiada pelo TCU. (peça 66) 

	Comunicação: Ofício 43893/2020 - Seproc (peça 72) 
Data da Expedição: 10/9/2020
Data da Ciência: 22/9/2020 (peça 77) 
Nome Recebedor: Karine Nery
Observação: Ofício enviado para o endereço do responsável, conforme pesquisa na base de dados nos sistemas corporativos do TCU, custodiada pelo TCU (peça 71) .
Fim do prazo para a defesa: 7/10/2020

	Comunicação: Ofício 43895/2020 - Seproc (peça 73) 
Data da Expedição: 10/9/2020
Data da Ciência: 23/9/2020 (peça 78) 
Nome Recebedor: Tonilson C de Jesus
Observação: Ofício enviado para o endereço do responsável, conforme pesquisa na base de dados nos sistemas corporativos do TCU, custodiada pelo TCU (peça 71) .
Fim do prazo para a defesa: 8/10/2020

	Comunicação: Ofício 43914/2020 - Seproc (peça 74) 
Data da Expedição: 10/9/2020
Data da Ciência: não houve (Desconhecido) (peça 79) 
Observação: Ofício enviado para o endereço do responsável, conforme pesquisa na base de dados nos sistemas corporativos do TCU, custodiada pelo TCU (peça 71) .

	Comunicação: Ofício 48664/2020 - Seproc (peça 75) 
Data da Expedição: 16/9/2020
Data da Ciência: 1/10/2020 (peça 81) 
Nome Recebedor: Nivaldo G. da Silva
Observação: Ofício enviado para o endereço do responsável, conforme pesquisa na base de dados nos sistemas corporativos do TCU, custodiada pelo TCU (peça 71) .
Fim do prazo para a defesa: 16/10/2020

	Comunicação: Ofício 48665/2020 - Seproc (peça 76) 
Data da Expedição: 16/9/2020
Data da Ciência: 23/9/2020 (peça 80) 
Nome Recebedor: Priscila Sales
Observação: Ofício enviado para o endereço do responsável, conforme pesquisa na base de dados nos sistemas corporativos do TCU, custodiada pelo TCU (peça 71) .
Fim do prazo para a defesa: 8/10/2020

14. Conforme Despacho de Conclusão das Comunicações Processuais (peça 82) , as providências inerentes às comunicações processuais foram concluídas.
15. Transcorrido o prazo regimental, os responsáveis Tamoios Tecnologia e Consultoria Ltda. e Rafael Nora Tannus permaneceram silentes, devendo ser considerados revéis, nos termos do art. 12, § 3º, da Lei 8.443/1992.
ANÁLISE DOS PRESSUPOSTOS DE PROCEDIBILIDADE DA IN/TCU 71/2012
Avaliação de Viabilidade do Exercício do Contraditório e Ampla Defesa
16. Verifica-se que não houve o transcurso de mais de dez anos desde o fato gerador sem que tenha havido a notificação dos responsáveis pela autoridade administrativa federal competente (art. 6º, inciso II, c/c art. 19 da IN/TCU 71/2012, modificada pela IN/TCU 76/2016) , uma vez que o fato gerador da irregularidade sancionada ocorreu em 6/5/2015, e os responsáveis foram notificados sobre as irregularidades pela autoridade administrativa competente conforme abaixo:
16.1. Tamoios Tecnologia e Consultoria Ltda, por meio do ofício acostado à peça 36, recebido em 2/5/2019, conforme AR (peça 37) .
16.2. Rafael Nora Tannus, por meio do ofício acostado à peça 38, recebido em 3/5/2019, conforme AR (peça 39) .
Valor de Constituição da TCE.
17. Verifica-se, ainda, que o valor atualizado do débito apurado (sem juros) em 1/1/2017 é de R$ 639.185,31, portanto superior ao limite mínimo de R$ 100.000,00, na forma estabelecida conforme os arts. 6º, inciso I, e 19 da IN/TCU 71/2012, modificada pela IN/TCU 76/2016.
OUTROS PROCESSOS/DÉBITOS NOS SISTEMAS DO TCU COM OS MESMOS RESPONSÁVEIS
18. Informa-se que não foi encontrado débito imputável aos responsáveis em outros processos no Tribunal.
19. A tomada de contas especial está, assim, devidamente constituída e em condição de ser instruída.
EXAME TÉCNICO
Da validade das notificações
20. Preliminarmente, cumpre tecer breves considerações sobre a forma como são realizadas as comunicações processuais no TCU. A esse respeito, destacam-se o art. 179, do Regimento Interno do TCU (Resolução 155, de 4/12/2002) e o art. 4º, inciso III, § 1º, da Resolução TCU 170, de 30 de junho de 2004, in verbis:
'Art. 179. A citação, a audiência ou a notificação, bem como a comunicação de diligência, farse-ão:
I - mediante ciência da parte, efetivada por servidor designado, por meio eletrônico, fac-símile, telegrama ou qualquer outra forma, desde que fique confirmada inequivocamente a entrega da comunicação ao destinatário;
II - mediante carta registrada, com aviso de recebimento que comprove a entrega no endereço do destinatário;
III - por edital publicado no Diário Oficial da União, quando o seu destinatário não for localizado
 (¿) 
Art. 3º As comunicações serão dirigidas ao responsável, ou ao interessado, ou ao dirigente de órgão ou entidade, ou ao representante legal ou ao procurador constituído nos autos, com poderes expressos no mandato para esse fim, por meio de:
I - correio eletrônico, fac-símile ou telegrama;
II - servidor designado;
III - carta registrada, com aviso de recebimento;
IV - edital publicado no Diário Oficial da União, quando o seu destinatário não for localizado, nas hipóteses em que seja necessário o exercício de defesa.
Art. 4º. Consideram-se entregues as comunicações:
I - efetivadas conforme disposto nos incisos I e II do artigo anterior, mediante confirmação da ciência do destinatário;
II - realizadas na forma prevista no inciso III do artigo anterior, com o retorno do aviso de recebimento, entregue comprovadamente no endereço do destinatário;
III - na data de publicação do edital no Diário Oficial da União, quando realizadas na forma prevista no inciso IV do artigo anterior.
§ 1º O endereço do destinatário deverá ser previamente confirmado mediante consulta aos sistemas disponíveis ao Tribunal ou a outros meios de informação, a qual deverá ser juntada ao respectivo processo.'
21. Bem se vê, portanto, que a validade da citação via postal não depende de que o aviso de recebimento seja assinado pelo próprio destinatário da comunicação, o que dispensa, no caso em tela, a entrega do AR em 'mãos próprias'. A exigência da norma é no sentido de o Tribunal verificar se a correspondência foi entregue no endereço correto, residindo aqui a necessidade de certeza inequívoca.
22. Não é outra a orientação da jurisprudência do TCU, conforme se verifica dos julgados a seguir transcritos:
'São válidas as comunicações processuais entregues, mediante carta registrada, no endereço correto do responsável, não havendo necessidade de que o recebimento seja feito por ele próprio.' (Acórdão 3648/2013-TCU-Segunda Câmara, Relator Min. José Jorge) ;
'É prescindível a entrega pessoal das comunicações pelo TCU, razão pela qual não há necessidade de que o aviso de recebimento seja assinado pelo próprio destinatário. Entregandose a correspondência no endereço correto do destinatário, presume-se o recebimento da citação.' (Acórdão 1019/2008-TCU-Plenário, Relator Min. Benjamin Zymler) ;
'As comunicações do TCU, inclusive as citações, deverão ser realizadas mediante Aviso de Recebimento - AR, via Empresa Brasileira de Correios e Telégrafos, bastando para sua validade que se demonstre que a correspondência foi entregue no endereço correto.' (Acórdão 1526/2007-TCU-Plenário, Relator Min. Aroldo Cedraz) .
23. A validade do critério de comunicação processual do TCU foi referendada pelo Supremo Tribunal Federal, nos termos do julgamento do MS-AgR 25.816/DF, por meio do qual se afirmou a desnecessidade da ciência pessoal do interessado, entendendo-se suficiente a comprovação da entrega do 'AR' no endereço do destinatário:
'Ementa: agravo regimental. Mandado de segurança. Desnecessidade de intimação pessoal das decisões do tribunal de contas da união. art. 179 do regimento interno do TCU. Intimação do ato impugnado por carta registrada, iniciado o prazo do art. 18 da lei 1.533/51 da data constante do aviso de recebimento. Decadência reconhecida. Agravo improvido.
O envio de carta registrada com aviso de recebimento está expressamente enumerado entre os meios de comunicação de que dispõe o Tribunal de Contas da União para proceder às suas intimações.
O inciso II do art. 179 do Regimento Interno do TCU é claro ao exigir apenas a comprovação da entrega no endereço do destinatário, bastando o aviso de recebimento simples.'
Da revelia dos responsáveis Tamoios Tecnologia e Consultoria Ltda e Rafael Nora Tannus
24. No caso vertente, a citação de cada um dos responsáveis (Tamoios Tecnologia e Consultoria Ltda e Rafael Nora Tannus) se deu em endereços provenientes de pesquisas de endereços realizadas pelo TCU (vide parágrafos acima) , porquanto, devido ao insucesso de realizar a citação em endereços constantes na base de dados da Receita custodiada pelo TCU (peça 71) , buscou-se a notificação em endereços provenientes das bases de dados públicas custodiadas pelo TCU (TSE e Renach) e das bases de dados do próprio TCU. A entrega dos ofícios citatórios nesses endereços ficou comprovada conforme detalhamento a seguir:
24.1. Tamoios Tecnologia e Consultoria Ltda, Ofício 29729/2020 - Seproc (peça 67) , origem no sistema da Receita Federal.
24.2. Rafael Nora Tannus, Ofício 29730/2020 - Seproc (peça 68) , origem no sistema da Receita Federal; Ofício 43893/2020 - Seproc (peça 72) , origem nos sistemas corporativos do TCU; Ofício 43895/2020 - Seproc (peça 73) , origem nos sistemas corporativos do TCU; Ofício 43914/2020 - Seproc (peça 74) , origem nos sistemas corporativos do TCU; Ofício 48664/2020 - Seproc (peça 75) , origem nos sistemas corporativos do TCU e Ofício 48665/2020 - Seproc (peça 76) , origem nos sistemas corporativos do TCU.
25. Nos processos do TCU, a revelia não leva à presunção de que seriam verdadeiras todas as imputações levantadas contra os responsáveis, diferentemente do que ocorre no processo civil, em que a revelia do réu opera a presunção da verdade dos fatos narrados pelo autor (Acórdão 1009/2018-TCU-Plenário, Relator Min. Bruno Dantas; 2369/2013-TCU-Plenário, Relator Min. Benjamin Zymler e 2449/2013-TCU-Plenário, Relator Min. Benjamin Zymler) . Dessa forma, a avaliação da responsabilidade do agente não pode prescindir da prova existente no processo ou para ele carreada.
26. Ao não apresentar sua defesa, os responsáveis deixaram de produzir prova da regular aplicação dos recursos sob sua responsabilidade, em afronta às normas que impõem aos gestores públicos a obrigação legal de, sempre que demandados pelos órgãos de controle, apresentar os documentos que demonstrem a correta utilização das verbas públicas, a exemplo do contido no art. 93 do Decreto-Lei 200/1967: 'Quem quer que utilize dinheiros públicos terá de justificar seu bom e regular emprego na conformidade das leis, regulamentos e normas emanadas das autoridades administrativas competentes.'
27. Mesmo as alegações de defesa não sendo apresentadas, considerando o princípio da verdade real que rege esta Corte, procurou-se buscar, em manifestações dos responsáveis na fase interna desta Tomada de Contas Especial, se havia algum argumento que pudesse ser aproveitado a seu favor.
28. No entanto, os responsáveis não se manifestaram na fase interna, não havendo, assim, nenhum argumento que possa vir a ser analisado e posteriormente servir para afastar as irregularidades apontadas.
29. Em se tratando de processo em que a parte interessada não se manifestou acerca das irregularidades imputadas, não há elementos para que se possa efetivamente aferir e reconhecer a ocorrência de boa-fé na conduta dos responsáveis, podendo este Tribunal, desde logo, proferir o julgamento de mérito pela irregularidade das contas, conforme os termos dos §§ 2º e 6º do art. 202 do Regimento Interno do TCU. (Acórdão 2064/2011-TCU-Primeira Câmara, relator Min. Ubiratan Aguiar; 6.182/2011-TCU-Primeira Câmara, relator Min. Weber de Oliveira; 4.072/2010-TCU-Primeira Câmara, relator Min. Valmir Campelo; 1.189/2009-TCU-Primeira Câmara, relator Min. Marcos Bemquerer; 731/2008-TCU-Plenário, relator Min. Aroldo Cedraz.
30. Dessa forma, os responsáveis Tamoios Tecnologia e Consultoria Ltda. e Rafael Nora Tannus devem ser considerados revéis, nos termos do art. 12, § 3º, da Lei 8.443/1992, devendo as contas serem julgadas irregulares, condenando-os solidariamente ao débito apurado e aplicando-lhes a multa prevista no art. 57 da Lei 8.443/1992.
Prescrição da Pretensão Punitiva
31. Vale ressaltar que a pretensão punitiva do TCU, conforme Acórdão 1441/2016-TCU-Plenário, Relator Min. Benjamin Zymler, que uniformizou a jurisprudência acerca dessa questão, subordina-se ao prazo geral de prescrição indicado no art. 205 do Código Civil, que é de dez anos, contado da data de ocorrência da irregularidade sancionada, nos termos do art. 189 do Código Civil, sendo este prazo interrompido pelo ato que ordenar a citação, a audiência ou a oitiva dos responsáveis.
32. No caso em exame, não ocorreu a prescrição, uma vez que a irregularidade sancionada ocorreu em 6/5/2015, e o ato de ordenação da citação ocorreu em 16/6/2020.
Cumulatividade de multas
33. Quanto à possibilidade de aplicação cumulativa das multas dos arts. 57 e 58, inciso I, da Lei 8.443/1992, ainda que seja adequada a realização de citação e audiência do responsável, por força do disposto no art. 209, § 4º, do Regimento Interno do TCU, o Tribunal reconhece que existe relação de subordinação entre as condutas de 'não comprovação da aplicação dos recursos' e de 'omissão na prestação de contas', sendo a primeira consequência da segunda, o que enseja, na verificação das duas irregularidades, a aplicação da multa do art. 57, com o afastamento da multa do art. 58, inciso I, em atenção ao princípio da absorção (Acórdão 9579/2015-TCU-Segunda Câmara, Relator Min. Vital do Rêgo; Acórdão 2469/2019-TCU-Primeira Câmara, Relator Min. Augusto Sherman) .
34. Conforme leciona Cezar Bitencourt (Tratado de Direito Penal: parte geral - 8ª Edição - São Paulo: Saraiva, 2003. Pg. 565) , na absorção, ' (¿) a pena do delito mais grave absorve a pena do delito menos grave, que deve ser desprezada'. No caso concreto, a 'omissão no dever de prestar contas', embora seja uma irregularidade autônoma, funciona como fase ou meio para a consecução da 'não comprovação da aplicação dos recursos', havendo clara relação de interdependência entre essas condutas. Dessa forma, recaindo as duas ocorrências num mesmo gestor, deve prevalecer a pena do delito mais grave, qual seja, a multa do art. 57, da Lei 8.443/1992.
CONCLUSÃO
35. Em face da análise promovida na seção 'Exame Técnico', verifica-se que os responsáveis Tamoios Tecnologia e Consultoria Ltda e Rafael Nora Tannus não lograram comprovar a boa e regular aplicação dos recursos, e, instados a se manifestar, optaram pelo silêncio, configurando a revelia, nos termos do § 3º, do art. 12, da Lei 8.443/1992. Ademais, inexistem nos autos elementos que demonstrem a boa-fé dos responsáveis ou a ocorrência de outras excludentes de culpabilidade.
36. Vale ressaltar que a jurisprudência pacífica nesta Corte é no sentido da imprescritibilidade das ações de ressarcimento ao erário (Súmula TCU 282) . Dessa forma, identificado dano ao erário, devese instaurar e julgar o processo de tomada de contas especial para responsabilizar seus agentes causadores, respeitando o direito ao contraditório e à ampla defesa, independentemente de quando ocorreram os atos impugnados.
37. Verifica-se também que não houve a prescrição da pretensão punitiva, conforme análise já realizada.
38. Tendo em vista que não constam dos autos elementos que permitam reconhecer a boa-fé dos responsáveis, sugere-se que as suas contas sejam julgadas irregulares, nos termos do art. 202, § 6º, do Regimento Interno do TCU, com a imputação do débito atualizado monetariamente e acrescido de juros de mora, nos termos do art. 202, § 1º do Regimento Interno do TCU, descontado o valor eventualmente recolhido, com a aplicação da multa prevista no art. 57 da Lei 8.443/1992.
39. Por fim, como não houve elementos que pudessem modificar o entendimento acerca das irregularidades em apuração, mantém-se a matriz de responsabilização presente na peça 61.
PROPOSTA DE ENCAMINHAMENTO
40. Diante do exposto, submetemos os autos à consideração superior, propondo ao Tribunal:
a) considerar revéis os responsáveis Tamoios Tecnologia e Consultoria Ltda. (10.411.029/0001-10) e Rafael Nora Tannus (XXX.020.798-XX) , para todos os efeitos, dando-se prosseguimento ao processo, com fulcro no art. 12, § 3º, da Lei 8.443/1992;
b) julgar irregulares, nos termos dos arts. 1º, inciso I, 16, inciso III, alíneas 'a' e 'c', da Lei 8.443/1992, c/c os arts. 19 e 23, inciso III, da mesma Lei, as contas dos responsáveis Tamoios Tecnologia e Consultoria Ltda. (10.411.029/0001-10) e Rafael Nora Tannus (XXX.020.798-XX) , condenando-os solidariamente ao pagamento das importâncias a seguir especificadas, atualizadas monetariamente e acrescidas dos juros de mora, calculadas a partir das datas discriminadas até a data da efetiva quitação do débito, fixando-lhes o prazo de quinze dias, para que comprovem, perante o Tribunal, o recolhimento das referidas quantias aos cofres do Fundo Nacional de Desenvolvimento Científico e Tecnológico, nos termos do art. 23, inciso III, alínea 'a', da citada lei, c/c o art. 214, inciso III, alínea 'a', do Regimento Interno do TCU.
Débitos relacionados ao responsável Rafael Nora Tannus (XXX.020.798-XX) em solidariedade com Tamoios Tecnologia e Consultoria Ltda (10.411.029/0001-10) :
	Data de ocorrência
	Valor histórico (R$) 

	15/10/2010
	84.998,00

	5/5/2012
	104.758,00

	5/10/2012
	104.758,00

	18/10/2013
	89.222,00

	21/10/2013
	700,00

	13/10/2014
	90.664,00

Valor atualizado do débito (com juros) em 2/12/2020: R$ 822.343,05.
c) aplicar individualmente aos responsáveis Tamoios Tecnologia e Consultoria Ltda. (10.411.029/0001-10) e Rafael Nora Tannus (XXX.020.798-XX) , a multa prevista no art. 57 da Lei 8.443/1992 c/c o art. 267 do Regimento Interno do TCU, fixando-lhes o prazo de quinze dias, a contar da notificação, para que comprovem, perante o Tribunal (art. 214, III, alínea 'a', do Regimento Interno do TCU) , o recolhimento da dívida aos cofres do Tesouro Nacional, atualizada monetariamente desde a data do acórdão que vier a ser proferido por este Tribunal até a data do efetivo recolhimento, se paga após o vencimento, na forma da legislação em vigor;
d)  autorizar, desde logo, a cobrança judicial das dívidas, caso não atendidas as notificações, na forma do disposto no art. 28, inciso II, da Lei 8.443/1992;
e) autorizar também, desde logo, se requerido, com fundamento no art. 26, da Lei 8.443, de 1992, c/c o art. 217, §§ 1º e 2º do Regimento Interno do TCU, o parcelamento das dívidas em até 36 parcelas, incidindo, sobre cada parcela, corrigida monetariamente, os correspondentes acréscimos legais, fixando-lhe o prazo de quinze dias, a contar do recebimento da notificação, para comprovar, perante o Tribunal, o recolhimento da primeira parcela, e de trinta dias, a contar da parcela anterior, para comprovar os recolhimentos das demais parcelas, devendo incidir, sobre cada valor mensal, atualizado monetariamente, os juros de mora devidos, no caso do débito, na forma prevista na legislação em vigor, alertando os responsáveis de que a falta de comprovação do recolhimento de qualquer parcela importará o vencimento antecipado do saldo devedor, nos termos do § 2º do art. 217 do Regimento Interno deste Tribunal;
f) esclarecer ao responsável Rafael Nora Tannus (XXX.020.798-XX) que, caso se demonstre, por via recursal, a correta aplicação dos recursos, mas não se justifique a omissão da prestação de contas, o débito poderá ser afastado, mas permanecerá a irregularidade das contas, dando-se ensejo à aplicação da multa prevista no art. 58, inciso I, da Lei 8.443/1992;
g) enviar cópia do Acórdão a ser prolatado à Procuradoria da República no Estado de São Paulo, nos termos do § 3º do art. 16 da Lei 8.443/1992, c/c o § 7º do art. 209 do Regimento Interno do TCU, para adoção das medidas cabíveis; e
h) enviar cópia do Acórdão que vier a ser proferido à Financiadora de Estudos e Projetos e aos responsáveis, para ciência;
i) informar à Procuradoria da República no Estado de São Paulo, à Financiadora de Estudos e Projetos e aos responsáveis que a presente deliberação, acompanhada do Relatório e do Voto que a fundamenta, está disponível para a consulta no endereço www.tcu.gov.br/acordaos, além de esclarecer que, caso requerido, o TCU poderá fornecer sem custos as correspondentes cópias, de forma impressa; e
j) informar à Procuradoria da República no Estado de São Paulo que, nos termos do parágrafo único do art. 62 da Resolução TCU 259/2014, os procuradores e membros do Ministério Público credenciados nesta Corte podem acessar os presentes autos de forma eletrônica e automática, ressalvados apenas os casos de eventuais peças classificadas como sigilosas, as quais requerem solicitação formal."
2.	O Ministério Público junto ao TCU manifestou-se de acordo com a proposta da unidade instrutora, ressalvando a análise da prescrição da pretensão punitiva, nos seguintes termos (peça 87) :
"Manifesto-me de acordo com a proposta da unidade técnica em relação a considerar revéis os responsáveis e a julgar irregulares suas contas.
Porém, em relação à análise realizada quanto à prescrição da pretensão punitiva (peça 83, p.9) concordo que não houve prescrição mas divirjo apenas da fundamentação utilizada pela unidade técnica para sustentar a conclusão.
Em sua análise, a unidade técnica (peça 83, p.9) afirma que 'não ocorreu a prescrição, uma vez que a irregularidade sancionada ocorreu em 6/5/2015, e o ato de ordenação da citação ocorreu em 16/6/2020', apontando um decurso de prazo superior a 5 anos entre a ocorrência da irregularidade e a ordenação da citação.
Quanto à prescrição da pretensão punitiva, destaco que atualmente vigora no âmbito do TCU o prazo de dez anos da lei civil, conforme decidido no Acórdão 1441/2016-TCU-Plenário.
Ocorre que o STF, no âmbito do Mandado de Segurança 35.512/DF e da correspondente Reclamação 39.497/DF (decidida monocraticamente em 30/6/2020 e, colegiadamente, em sede de agravo, em 9/10/2020) , processos que versaram especificamente acerca de decisões proferidas pelo TCU no âmbito da tomada de contas especial TC-Processo 030.229/2015-4, reconheceu a ocorrência da prescrição, em cinco anos, nos termos da Lei 9.873/1999. No mesmo sentido o MS 32.201/DF em que o STF, após examinar os fundamentos do Acórdão 1441/2016-TCU-Plenário, manifestou-se nos termos da seguinte ementa:
'Direito administrativo. Mandado de segurança. Multas aplicadas pelo TCU. Prescrição da pretensão punitiva. Exame de legalidade.
1. A prescrição da pretensão punitiva do TCU é regulada integralmente pela Lei 9.873/1999, seja em razão da interpretação correta e da aplicação direta desta lei, seja por analogia. (¿) .'
Recordo que, antes da uniformização da jurisprudência definida no citado Acórdão 1441/2016-TCU-Plenário, sempre defendi o prazo de cinco anos para fins da aferição da ocorrência da prescrição punitiva no âmbito do TCU. Tendo em vista as recentes decisões do STF acerca do tema, acima citadas, sinto-me confortável em voltar a advogar que a pretensão punitiva da Corte de Contas prescreve em cinco anos, observado o regime definido na Lei 9.873/1999.
Sob essa nova percepção, entendo que, no caso concreto sob exame nos autos, considerando as possibilidades de interrupção de prazo estabelecidas na Lei 9.873/1999 (artigos 1° e 2°) , não houve prescrição, pois a irregularidade sancionada ocorreu em 6/5/2015 e o tomador de contas instaurou TCE em 24/4/2019, (peça 52, p. 5) para apuração dos fatos ocorridos, isto é, em prazo inferior a 5 anos da irregularidade, não havendo ocorrido a prescrição da pretensão punitiva da Corte de Contes para o caso em questão, como poderia ser arguida considerando-se apenas as datas citadas pela unidade técnica em seu relatório.
Assim, manifesto-me de acordo com a proposta da unidade técnica em relação ao mérito do recurso e sobre a prescrição da pretensão reparatória do TCU, propondo dar continuidade ao feito."
É o relatório.

não há.

Subprocurador-Geral Lucas Rocha Furtado.

TOMADA DE CONTAS ESPECIAL. CONTRATO DE SUBVENÇÃO ECONÔMICA. FINANCIADORA DE ESTUDOS E PROJETOS. PROJETO DE BENEFICIAMENTO TECNOLÓGICO DE FIBRAS NATURAIS PARA USO INDUSTRIAL. OMISSÃO NO DEVER DE PRESTAR CONTAS. CITAÇÃO. REVELIA. IRREGULARIDADE DAS CONTAS. DÉBITO. MULTA.

TOMADA DE CONTAS ESPECIAL (TCE)

Secretaria de Controle Externo de Tomada de Contas Especial (SecexTCE).

Trata-se de tomada de contas especial (TCE) instaurada pela Financiadora de Estudos e Projetos (Finep) em desfavor de Tamoios Tecnologia e Consultoria Ltda. e de Rafael Nora Tannus, em razão da omissão no dever de prestar contas do Contrato de Concessão e Subvenção Econômica 03.10.0472.00, que tinha por objeto a execução do projeto "Beneficiamento tecnológico de fibras naturais para uso industrial".
O contrato foi firmado no valor de R$ 538.100,00, sendo R$ 475.100,00 à conta do órgão concedente e R$ 63.000,00 referentes à contrapartida da entidade beneficiária. Os recursos federais foram liberados por meio de seis ordens bancárias, creditadas na conta específica do ajuste entre 15/10/2010 e 13/10/2014, conforme detalhado na tabela constante no item 10.2 do relatório precedente.
Na fase interna da TCE, o órgão concedente concluiu pela impugnação total das despesas devido à não apresentação da prestação de contas final (peça 52) . O Controle Interno anuiu a esse posicionamento (peça 58) .
No âmbito do TCU, os responsáveis foram regularmente citados. Entretanto, o prazo regimental transcorreu sem que fossem apresentadas alegações de defesa ou efetuado o recolhimento do débito. Dessa forma, devem ser considerados revéis, dando-se prosseguimento ao processo, conforme estabelece o art. 12, § 3º, da Lei 8.443/1992. 
Corroboro as análises empreendidas pela unidade instrutora, as quais contaram com a anuência do Ministério Público junto ao TCU, razão pela qual incorporo os fundamentos apresentados às minhas razões de decidir.
Considerando que as informações presentes nos autos não permitem constatar a regular aplicação dos recursos repassados, e que, mesmo tendo sido oportunizada a defesa dos responsáveis, tanto perante o órgão concedente quanto no âmbito desta Corte de Contas, eles não se desincumbiram desse ônus, não há o que se aproveitar em seu favor.
Vale ressaltar que, no decorrer da execução do projeto, os beneficiários apresentaram à Finep algumas prestações de contas parciais, que foram analisadas e aprovadas com ressalvas (peças 13, 17 e 19) . Entretanto, a não apresentação do relatório técnico final impossibilitou a comprovação da consecução do objeto, o que motivou a Finep a impugnar a totalidade dos gastos. 
Por fim, diante da não apresentação de defesa e da ausência de indícios de que os responsáveis tenham agido de maneira diligente ou adotado quaisquer medidas para resguardar o erário, reputo não ser possível reconhecer a boa-fé, o que autoriza o imediato julgamento definitivo de mérito de suas contas, nos termos do art. 202, § 6º, do Regimento Interno do TCU.
Cabe ainda registrar não ter ocorrido a prescrição da pretensão punitiva. Considerando que o prazo para prestação de contas dos recursos recebidos encerrou-se em 5/5/2015 e o ato que ordenou a citação dos responsáveis ocorreu em 16/6/2020 (peça 64) , não houve o transcurso de mais de dez anos, conforme estabelecido por meio do Acórdão 1441/2016-TCU-Plenário, o qual pacificou o entendimento deste Tribunal a respeito da prescrição da pretensão punitiva.
Nesse cenário, exsurge o dever de julgar irregulares as contas dos responsáveis, imputando-lhes débito e aplicando-lhes multa, com amparo nos arts. 19 e 57 da Lei Orgânica do TCU. Deixo de aplicar a multa do art. 58 da referida Lei em razão do princípio da absorção, tendo em vista que existe relação de subordinação entre as condutas de "não comprovação da aplicação dos recursos" e de "omissão na prestação de contas".
Ante o exposto, voto por que o Tribunal adote o Acórdão que ora submeto à deliberação deste Colegiado.
TCU, Sala das Sessões Ministro Luciano Brandão Alves de Souza, em 23 de março de 2021.
Ministro BRUNO DANTAS 
Relator